臺灣新竹地方法院民事判決  
111年度訴字第449號
原      告  禹晨開發股份有限公司

法定代理人  方禹婷  
訴訟代理人  林仕訪律師
訴訟代理人  蔡頤奕律師
被      告  鄧圯杰  
上列當事人間拆屋還地等事件，本院於民國111年5月16日辯論終
結，判決如下：
　　主　　　文
被告應將坐落新竹市○○段○○段○○○○○地號土地上如附圖所示A部分
面積一五點六平方公尺之圍牆拆除，並將上開土地騰空返還予原
告。
被告應自民國一一○年十二月十日起至返還第一項土地之日止，
按月給付原告新臺幣玖佰貳拾陸元。
原告其餘之訴駁回。
訴訟費用由被告負擔。
本判決第一項及第二項於原告以新臺幣參拾柒萬貳仟元為被告供
擔保後，得假執行。但被告如以新臺幣壹佰壹拾壹萬伍仟肆佰元
為原告預供擔保，得免為假執行。
原告其餘假執行之聲請駁回。
　　事實及理由
壹、程序方面：
    按訴狀送達後，原告不得將原訴變更或追加他訴，但請求之
    基礎事實同一、擴張或減縮應受判決事項之聲明、不甚礙被
    告之防禦及訴訟之終結者，不在此限；不變更訴訟標的，而
    補充或更正事實上或法律上之陳述者，非為訴之變更或追加
    。民事訴訟法第255條第1項第2款、第3款、第7款、第256條
    定有明文。所謂「請求之基礎事實同一」，係指變更或追加
    之訴與原訴之原因事實有其共同性，先後所為請求之主張在
    社會生活上可認為有共通性或關連性，而就原請求之訴訟及
    證據資料於相當程度範圍內具有同一性或一體性，在審理時
    得加以利用，俾先後兩請求可在同一程序得加以解決，以避
    免重複審理，庶能統一解決紛爭，用符訴訟經濟者即屬之（
    最高法院96年台上第471號民事判決意旨參照）。查原告起
    訴時原訴之聲明第1、2項：㈠、被告應將原告所有坐落新竹
    市○○段○○段00000地號土地（下稱系爭土地）上之地上物拆
    除（座落位置及面積待測量後補正，詳民事起訴狀原證1紅
    框處），並應將上開地號土地返還予原告。㈡、被告應自民
    國（下同）110年12月10日起至其返還土地之日止，按月給
    付原告新臺幣（下同）2,017元（本院卷第11頁）。嗣於111
    年5月16日言詞辯論期日依新竹市地政事務所測量結果變更
    前開聲明為：㈠、被告應將原告所有系爭土地上如民事言詞
    辯論意旨狀附圖（即新竹市地政事務所111年1月26日複丈成
    果圖，下稱複丈成果圖）編號A所示面積15.6平方公尺之圍
    牆拆除，並應將上開土地返還予原告。㈡、被告應自110年12
    月10日起至其返還系爭土地之日止，按月給付原告1,851元
    （本院卷第243頁）。原告所為訴之變更及更正核與前開規
    定相符，應予准許。
貳、實體方面：
一、原告主張：
㈠、原告為系爭土地之所有權人，被告為同段597地號土地（下稱
    597地號土地）及其上1228建號建物（門牌號碼：新竹市○區
    ○○街000巷0號，下稱系爭建物）所有權人。原告經委託地政
    事務所測量始發現系爭建物有越界建築而無權占用系爭土地
    之情事，原告於110年12月9日函請被告盡速拆除或商討價購
    事宜，被告僅願意出價30萬元購買占用部分，與占用部分至
    少1,215,500元之價值相差甚遠，是兩造無法達成共識。依
    複丈成果圖所示，越界部分只有圍牆，縱命被告拆除，亦對
    系爭建物之主體結構不生任何影響，原告自無濫用權利之情
    形，爰依民法第767條、第179條規定起訴。
㈡、訴之聲明：
　⒈被告應將原告所有坐落系爭土地上如複丈成果圖編號A所示面
    積15.6平方公尺之圍牆拆除，並應將上開土地返還予原告。
　⒉被告應自110年12月10日起至其返還系爭土地之日止，按月給
    付原告1,851元。
　⒊訴訟費用由被告負擔。
　⒋原告願供擔保，請准宣告假執行。
二、被告答辯：
㈠、系爭建物建於62年，係經四鄰確認界址後興建，是當無越界
    建築之可能，且歷經40餘年未有爭議，縱有越界，容或係當
    年測量之界址或斯時四鄰所有人認定之界址。又建築之始係
    經四鄰確認界址而建，縱有越界，被告顯非故意或重大過失
    。原告明知土地現況仍斥資購入系爭土地，顯係以損害他人
    為主要目的。原告主張之圍牆是主結構的牆壁，拆除的話會
    有安全疑慮。
㈡、答辯聲明：
　⒈原告之訴及其假執行之聲請均駁回。
　⒉訴訟費用由原告負擔。
　⒊如受不利之判決，願供擔保請准宣告免為假執行。
三、法院之判斷：
㈠、按所有人對於無權占有或侵奪其所有物者，得請求返還之；
    對於妨害其所有權者，得請求除去之；各共有人對於第三人
    ，得就共有物之全部為本於所有權之請求。但回復共有物之
    請求，僅得為共有人全體之利益為之。民法第767條第1項前
    段及中段、第821條定有明文。當事人主張有利於己之事實
    者，就其事實有舉證之責任，但法律別有規定，或依情形顯
    失公平者，不在此限，此為民事訴訟法第277條所明定。以
    無權占有為原因，請求返還土地者，占有人對土地所有權存
    在之事實無爭執，而僅以非無權占有為抗辯者，土地所有權
    人對其土地被無權占有之事實無舉證責任，占有人自應就其
    取得占有係有正當權源之事實證明之（最高法院85年度台上
    字第1120號民事判決意旨參照）。　
㈡、原告主張之前開事實，提出土地及建物謄本、地籍圖、現場
    照片、律師函等為證（本院卷第23-35頁）。被告不爭執系
    爭土地為原告所有，被告於前開土地上有圍牆、大門雨遮、
    二樓雨遮、冷氣雨遮等建物詳如複丈成果圖所示，惟否認系
    爭建物有占用系爭土地，辯稱：係依建築當年測量所定之界
    址興建，縱有越界，亦非故意或重大過失云云。經查，又系
    爭建物如複丈成果圖編號A所示面積15.6平方公尺之圍牆部
    分（下稱系爭圍牆）有占用系爭土地，經本院會同兩造及新
    竹市地政事務所人員至現場勘驗查明，有勘驗筆錄及新竹市
    地政事務所於111年3月30日新地測字第1110002584號函附土
    地複丈成果圖可佐（本院卷第165-167、219-221頁），堪認
    系爭建物確已越界占用系爭土地。次查，系爭新竹市○○段○○
    段0000○號建物(坐落新竹市○○段○○段000地號土地，門牌號
    碼新竹市○○街000巷0號)62年6月19日第一次建物登記面積一
    層面積59.41、59.41平方公尺，總面積118.82平方公尺。有
    新竹縣建築改良物平面圖、建物登記謄本可佐（本院卷第19
    5頁）。又查，新竹市稅務局111年3月30日新市稅房字第111
    6604616號函附系爭房屋稅籍資料記載，除62年間之原建物
    外，79年間增建圍牆等建物8.6、43.4、15.6平方公尺(本院
    卷第199-211頁)。被告亦稱系爭建物有增建(本院卷第166頁
    )，被告亦未能舉證證明系爭房屋興建、增建時均已有測量
    而得確知土地界址，且確實均建築於界址內，上訴人援用民
    法第796條第1項本文規定主張上訴人不得請求拆除系爭房屋
    ，尚不足憑。
㈢、又按民法第796條所定鄰地所有人之忍受義務，係為土地所有
    人所建房屋之整體，有一部分逾越疆界，若予拆除，勢將損
    及全部建築物之經濟價值而設，倘土地所有人所建房屋整體
    之外，越界加建房屋，則鄰地所有人請求拆除，原無礙於所
    建房屋之整體，即無該條規定之適用(最高法院82年度台上
    字第1867號民事判決意旨參照)。土地所有人建築房屋逾越
    地界，鄰地所有人請求移去或變更時，法院得斟酌公共利益
    及當事人利益，免為全部或一部之移去或變更。但土地所有
    人故意逾越地界者，不適用之。前條第1項但書（土地所有
    人對於鄰地因此所受之損害應支付償金）及第2項（鄰地所
    有人得請求土地所有人價購越界部分之土地及因此形成之畸
    零地）規定準用之，此觀98年1月23日增訂之民法第796 條
    之1規定自明。揆其立法意旨，在於：對不符合第796條規定
    ，鄰地所有人得請求移去或變更逾越地界之房屋，有時對社
    會經濟及當事人之利益造成重大損害，乃賦予法院裁量權，
    斟酌社會整體經濟利益及雙方當事人之利益，免為全部或一
    部之移去或變更。然基於相鄰關係而受限制，係所有權內容
    所受之法律上限制，並非受限制者之相對人因而取得獨立的
    限制物權，是土地所有人免除移去越界房屋返還土地，要係
    法院衡酌公共利益及土地、鄰地所有人利益之結果，始要求
    鄰地所有人容忍不予拆除請求返還越界之土地，尚非謂土地
    所有人就越界之土地取得占用之正當權源。為平衡彌補鄰地
    所有人越界土地之權益受損，立法者賦予鄰地所有人有價購
    請求權及（不當得利及侵權行為之）償金請求權(最高法院1
    07年度台上字第1801號民事判決要旨參照) 。
㈣、又被告辯稱占用系爭土地之系爭圍牆為主結構的牆壁，拆除
    將有安全疑慮，且影響都市景觀等語。經查，與三層樓主建
    築相連之一層水泥二樓鐵皮加蓋之建物，被告稱是約90年加
    蓋，所以大門的柱子是支撐加建出來的房屋等情，有勘驗筆
    錄、現場照片在卷可佐（本院卷第166、177-181頁）。是以
    系爭圍牆係越界增建，亦非屬系爭建物之主結構或樑柱，原
    告請求拆除，無礙於所建房屋之整體，即無民法第796條規
    定之適用。次查，原告主張購買系爭土地係欲將捐贈予政府
    ，以取得容積移轉獎勵，系爭土地使用分區為道路用地，有
    新竹市都市計畫土地使用分區及公共設施用地證明書可憑（
    本院卷第47頁），足見原告排除被告占有之情事，除可獲致
    自身利益外，亦能使系爭土地規劃作為道路使用之公共利益
    ，難認拆除系爭圍牆有損公共利益及當事人利益，被告此部
    分抗辯，尚屬無據。
㈤、再按民法第148條規定，權利之行使，不得違反公共利益，或
    以損害他人為主要目的。行使權利，履行義務，應依誠實及
    信用方法。該所稱權利之行使是否以損害他人為主要目的，
    應就權利人因權利行使所能取得之利益，與他人及國家社會
    因其權利行使所受之損失，比較衡量以定之。倘其權利之行
    使，自己所得利益極少而他人及國家社會所受之損失甚大者
    ，非不得視為以損害他人為主要目的，此乃權利社會化之基
    本內涵所必然之解釋(最高法院96年度台上字第1526號 民事
    判決意旨參照)。查系爭圍牆係於系爭建物原有本體以外所
    加蓋之建物，原告訴請被告拆除該部分並未涉及主建物，無
    礙主建物之整體安全結構，況被告占用系爭土地純為供自身
    使用，並無為公益之存在，且被告僅願以低於市價之系爭土
    地公告現值價購（本院卷第183頁），原告係系爭土地之所
    有權人，為自己所有權完整之利益而行使物上請求權，縱拆
    屋還地將對被告產生一定之損害，然既非以損害他人為主要
    目的，對被告之損害亦未達甚大而有失衡之情形，自非民法
    第148條所規定之情形，難認係屬權利濫用。
㈥、按無法律上原因而受利益，致他人受損害者，應返還其利益
    ，民法第179條定有明文。而無權占有他人之建物，可能獲
    得相當於租金之利益亦為社會通常之觀念（最高法院61年台
    上字第1695號民事判例意旨參照）。復按土地法第97條第1
    項規定，城市地方房屋之租金以不超過土地及其建築物申報
    總價年息10％為限。所謂土地總價額，係以法定地價為準，
    土地法施行法第25條定有明文。而法定地價，依土地法第14
    8條規定，係土地所有人依該法規定所申報之地價。上開計
    收租金限制之規定，非不得據為計算本件相當租金利益之標
    準。查無權占用他人土地，可能獲得相當於租金之利益，為
    社會通常之觀念。而基地租金之數額，除以基地申報地價為
    基礎外，尚須斟酌基地之位置，工商業繁榮之程度，承租人
    利用基地之經濟價值及所受利益等項，並與鄰地租金相比較
    ，以為決定（最高法院88年度台上字第1894號民事判決意旨
    參照）。被告占有系爭土地對原告而言，係無權占用系爭土
    地，獲有相當於租金之利益，致使原告受有無法使用系爭土
    地之損害，原告依不當得利法律關係請求被告應自110年12
    月10日起至返還系爭土地之日止，相當於租金之不當得利，
    應屬有據。參酌系爭土地109年申報地價每平方公尺160元、
    105至106年申報地價每平方公尺224元、107年至109年申報
    地價每平方公尺14,240元，有土地登記謄本在卷可參（本院
    卷第23頁）。斟酌系爭土地為被告供住家使用之利益、系爭
    土地地目為道路用地，其可利用價值與商業用地或建地容屬
    有別等情，並參照上開規定及說明，認被告占有系爭土地所
    受之利益以公告地價即申報地價5%計算，尚屬適當。原告請
    求被告應自110年12月10日起至返還系爭土地之日止，按月
    給付原告926元（計算式詳如附表），洵屬有據，應予准許
    ；逾此範圍之請求，則屬無據，應予駁回。
㈦、綜上所述，原告依民法第767條第1項、第179條規定，起訴請
    求如主文第一項至第二項所示之範圍內，為有理由，應予准
    許；逾此範圍之請求，為無理由，應予駁回。
四、本判決主文第一項至第二項原告勝訴部分，兩造陳明願供擔
    保，分別聲請宣告假執行及免為假執行，經核於法均無不合
    ，爰分別酌定相當擔保金額予以准許之（附帶請求不當得利
    部分，依民事訴訟法第77之2條規定不併算訴訟標的價額，
    爰包含併入返還土地內酌定擔保金額）。至於原告敗訴部分
    ，其假執行之聲請已失所依附，應併予駁回。
五、本件判決基礎之事證已臻明確，兩造其餘之攻擊或防禦方法
    及所用之證據，經審酌後核與判決結果不生影響，爰不一一
    論列，附此敘明。
六、據上論結，本件原告之訴一部有理由、一部無理由，依民事
    訴訟法第79條、第390條第2項、第392條第2項，判決如主文
    。
中　　華　　民　　國　　111 　年　　 6　　月　　17　　日
　　　　　　　　　民事第二庭　　法　官　林麗玉
以上正本係照原本作成。
如對本判決上訴，須於判決送達後20日內向本院提出上訴狀。併
繳納上訴審裁判費。
中　　華　　民　　國　　111 　年　　 6　　月　　17　　日
　　　　　　　　　　　　　　　　書記官　郭春慧　　　
附表　　
請求期間 申報地價 (元) 占用面積 (平方公尺) 年息 (％) 每月相當租金不當得利金額 (元，元以下四捨五入) 110年12月10日起至返還系爭土地之日止 14,240 15.6 5     926 （計算式：14,240×15.6× 5％÷12＝926)